【裁判字號】    99,台上,1125
【裁判日期】    990225
【裁判案由】    妨害性自主等罪
【裁判全文】
最高法院刑事判決            九十九年度台上字第一一二五號
上   訴   人  台灣高等法院台南分院檢察官檢察官
上訴人即被告  甲○○
選 任辯護 人  唐○○律師
              蕭○○律師
上列上訴人等因被告妨害性自主等罪案件，不服台灣高等法院台
南分院中華民國九十八年十一月二十五日第二審更審判決（九十
八年度重上更(一)字第二０七號，起訴案號：台灣嘉義地方法院檢
察署九十三年度偵字第五０五七號、第五七一二號），提起上訴
，本院判決如下：
    主  文
原判決撤銷，發回台灣高等法院台南分院。
    理  由
本件原判決認定：上訴人即被告甲○○（下稱被告）係嘉義縣新
港鄉○○路某補習班（下稱Ａ補習班）老師，該補習班開班教授
國中課程；其前妻楊○○則係同鄉「楊老師補習班」（下稱Ｂ補
習班）之負責人兼老師，該補習班開班教授國小課程。緣甲女（
民國七十八年八月出生，姓名、年籍均詳卷，警卷代號：00000
0000號）、乙女（七十八年八月出生、姓名、年籍均詳卷，警卷
代號：000000000號）、丙女 (七十七年十月出生、姓名、年籍
均詳卷，警卷代號：000000000號）及丁女（七十八年十二月出
生、姓名、年籍均詳卷，警卷代號：000000000號）等四人，均
自九十年七月間從國小畢業後之該年暑假起，至Ａ補習班先修習
國中課程，乙女、丙女並經挑選列為重點輔導之學生，詎被告明
知乙女、丙女當時均係未滿十四歲之女子，竟基於猥褻之犯意，
於九十年七、八月間某日，趁乙女、丙女依被告指示，至Ａ補習
班二樓之小房間內摺考卷之機會，於其上課完畢至該小房間查看
時，要求乙女、丙女分別躺在其左右兩側，並於渠等聊天之際，
突然伸手隔著衣服撫摸乙女、丙女胸部，以此違反乙女、丙女意
願之方式，猥褻乙女、丙女。嗣經乙女將其推開，被告始罷手等
情。因將第一審之科刑判決撤銷，改判論處被告對未滿十四歲女
子犯強制猥褻罪刑（處有期徒刑四年；並應於刑之執行前，令入
相當處所施以治療，期間至治癒為止，但最長不得逾三年）。另
又以公訴意旨略稱：（一）九十年七月三十日桃芝颱風襲台後之
晚間，風雨漸歇，甲女因不確定補習班是否要上課，仍騎乘腳踏
車至Ａ補習班查看，適見乙女與被告在教室內，乃留在該教室內
看書、寫考卷。期間，被告叫甲女至隔壁教室看書、寫考卷，並
於甲女寫完考卷後詢問甲女有無疑問，甲女告以顯微鏡及「疑問
、假設、實驗、結果」等部分較為不懂，其則向甲女稱要教授較
為好記的方法，但可能會碰觸到甲女身體，經甲女同意，其謂：
「顯微鏡要調的時候，要先調粗調節輪、再調細調節輪；就像做
那種事的時候，要先脫衣服，再做」，講完之後，於不違反甲女
意願，以手隔著甲女衣服，撫摸甲女之胸部，嗣接續教授關於「
疑問、假設、實驗、結果」部分時，稱：「疑問」是「我摸妳會
怎麼樣？」「假設」是「不會怎麼樣」，「實驗」就是「摸妳」
，「結果」是「不會怎麼樣」，並於說明「實驗」時，以手隔著
甲女衣服，撫摸甲女胸部而猥褻甲女。（二）九十年七、八月暑
假期間之某日上午，於Ａ補習班上課之際，被告稱正課進度已完
成，帶領學生上健康教育課，後命同學自修，單獨叫乙女至該補
習班一樓轉二樓之樓梯間，告以有些健康教育的事情不能在課堂
上說，因為男同學會胡思亂想，且稱以前在台中教補習班時，有
一位學姊經其私下教導，成績變好等語，表示要私下教授乙女健
康教育課，經乙女同意，旋即假教學之名，於不違反乙女意願，
隔著乙女衣物，撫摸乙女之胸部及下體而猥褻乙女。（三）九十
年七月三十日桃芝颱風襲台後之晚上，風雨漸歇，乙女因不確定
補習班是否仍要上課，乃至Ａ補習班查看，見被告及楊晴萍均在
補習班內，即留在補習班內自習，楊晴萍不久後離開。未幾，甲
女亦到補習班，被告交待乙女留在原教室內書寫健康教育及生物
之考卷，旋至隔壁教室假教學之名猥褻甲女（如前所述），嗣甲
女離開補習班後，其即返回乙女所在教室幫乙女檢討考卷，講解
至其中一題題目：「生物生存需要哪些條件？」時，稱：「答案
係水、空氣、土壤」，並於講到「水」的時候，叫乙女將褲子脫
掉，於不違反乙女意願，以手指插入乙女下體，並稱「生物需要
水，才能交配」，以此方式對乙女為性交行為。（四）被告自九
十年七、八月間某日起，多次於上課或下課自習時，利用對乙女
個別訓話，或請乙女拿考卷、答案卷之機會，尾隨乙女至Ａ補習
班一樓二間教室及二樓小房間等處，違反乙女之意願，以手指強
行插入乙女下體之方式，對乙女為性交行為。其最後一次以手指
插入乙女下體，係在九十一年七、八月間某日放學自修時，在Ａ
補習班樓上小房間內，造成乙女下體流血。（五）九十年七月間
某日下午補習完畢後，被告將丙女叫至Ａ補習班二樓小房間內，
告以如經其私下教授健康教育課，成績會進步等語，經丙女同意
，旋以教學為名，於不違反丙女意願下，由丙女自行將上衣、外
褲脫掉，其先撫摸丙女胸部，復以手指隔著丙女內褲插入丙女陰
道內，對丙女為性交行為。（六）被告自九十年七、八月間某日
起，多次於上課或下課自習時，利用對丙女個別訓話，或以考不
好要懲罰為由，或請丙女拿考卷、答案卷時，尾隨至Ａ補習班一
樓教室、放考卷之小房間及二樓小房間等處，違反丙女之意願，
強行撫摸丙女胸部、下體，再以手指強行插入丙女陰道，兼或有
穿著褲子用其下體摩蹭丙女下體，而對丙女為性交行為，直至九
十一年七月間止。因認被告另涉犯刑法第二百二十二條第一項第
二款對於未滿十四歲之女子犯強制性交罪、第二百二十七條第一
項對於未滿十四歲之女子為性交及同法第二百二十七條第二項對
於未滿十四歲之女子為猥褻之行為等罪嫌。而經審理之結果，認
被告上揭被訴之罪嫌均屬不能證明，因將第一審就此等部分所為
之科刑判決撤銷，就該等部分改判諭知被告無罪。固非無見。惟
查：
（一）除刑事訴訟法有特別規定外，已受請求之事項未予判決，
或未受請求之事項予以判決者，其判決當然違背法令，為該法第
三百七十九條第十二款所明定。依起訴書犯罪事實附表所載，本
件檢察官就被告性侵害丙女部分，乃起訴被告於九十年七、八月
間某日，以指導健康教育為由，隔著衣服撫摸丙女胸部及下體，
以及於九十年七、八月間起，以下課後留下輔導或上課中要求取
物品為由，多次（每星期約二至三次）或經丙女同意，或違反丙
女意願，有時以手指插入丙女陰道，有時撫摸丙女胸部，而為性
交或猥褻行為；就被告於九十年七、八月間某日，以私下教授健
康教育為由，不違反丙女意願，以手指隔著丙女內褲插入丙女陰
道內，而對丙女為性交行為，以及於九十一年一月份寒假期間某
日，被告與楊晴萍及多名補習班學生一同至南投廬山泡溫泉，趁
丙女趴在SPA水池躺椅上，水中有汽泡遮蔽之機會，趨前與丙女
聊天，違反丙女意願，突然將手伸進水裡撫摸丙女之胸部，旋即
將手伸出，以此方式猥褻丙女等對未滿十四歲之女子為性交及對
未滿十四歲女子強制猥褻之事實，並未起訴，惟原判決竟就未據
檢察官起訴之前揭事實，或為無罪之宣告（即前揭對未滿十四歲
之丙女為性交部分），或於理由內敘明不另為無罪之諭知（即前
揭對未滿十四歲丙女犯強制猥褻罪部分），顯有未受請求之事項
予以判決之違法。又依本件起訴書犯罪事實附表所載，檢察官尚
就被告於九十年七、八月間起，以下課後留下輔導或上課中要求
取物品為由，經由乙女或丙女同意，有時以手指插入丙女陰道，
有時撫摸丙女胸部，而為性交或猥褻行為等對於未滿十四歲之女
子為性交或猥褻行為之事實，提起公訴，原審就被告此部分被訴
之犯罪事實，未予裁判，亦屬於法有違。（二）依修正前刑法第
九十一條之一第一項規定，犯刑法第二百二十一條至第二百二十
七條之罪者，於裁判前應鑑定有無施以治療之必要，係以行為人
因犯該等妨害性自主罪，倘有再犯傾向，必須施以保安處分，以
防再犯。惟判斷犯罪事實之存在與否，為法院之職權；關於被告
是否有再犯傾向之鑑定，則係受囑託之精神醫學專家，以其醫學
專業，綜合被告之精神及身心狀態，以鑑定其究竟有否再犯妨害
性自主犯罪之傾向，此項鑑定，不能以被告有否性侵害犯罪為其
判斷之唯一依據；從而法院為被告應令入相當處所施以強制治療
之判斷時，即應於理由內詳細說明其憑以判斷被告具再犯傾向之
依據及其認定之理由。本件原判決撤銷第一審之科刑判決，改判
論被告以對未滿十四歲女子犯強制猥褻罪，而諭知被告應於刑之
執行前，令入相當處所施以治療，期間至治癒為止，但最長不得
逾三年，惟依其理由說明，係以：「被告經原審（指第一審）法
院函請長庚醫院嘉義分院鑑定有無施以治療之必要，鑑定結果認
被告過去無精神病史，現在亦無精神病症，其行為亦非受精神病
症所影響，故行為時之精神狀態並無精神耗弱或心神喪失之情形
。其雖經『陰莖膨脹測量儀』檢查無明顯戀童反應（此結果無法
完全排除其對兒童或性暴力等刺激之偏差興趣與性反應，即仍有
可能為『偽陰性』之個案，根據國外研究，此儀器之敏感度為
48%，戀童症被測出陽性的百分率為48%，人為因素如『沒有參與
刺激』及『主動抑制』皆可能對評估造成影響），但其對成年女
生之性反應不同於常人（被告自述過去曾經有次去看脫衣舞，因
為看到女性陰部，結果回家數天都覺得噁心；其不喜歡看做愛的
畫面，曾經看Ｘ美鳳的性愛光碟看到睡著；也不會想看性感的女
性，看到女生脫光也不會有性慾；其只喜歡看女生的臉，不喜歡
看胸部及陰毛等女性性徵），其所涉及之妨害性自主案件，若經
判決其犯行屬實，則因被害人為兒童，且受害人為多數，仍無法
排除其為戀童症之可能，故有施以治療之必要等語，有該院九十
四年七月十一日 (94)○○院嘉字第663號函所附之精神鑑定報告
書一份附卷可參」，為其判斷被告有必要令入相當處所施以治療
之重要依據。然卷附之前開鑑定報告書雖載稱：「其對成年女性
之性反應不同於常人，其所涉及之妨害性自主案件，若經判決其
犯行屬實，則因被害人為兒童，且受害人為多數，仍無法排除其
為戀童症之可能，故有施以治療之必要」，惟該鑑定報告書並無
被告有再犯性侵害犯罪傾向之結論，且認被告無精神分裂症或躁
鬱症、無恐慌、強迫等精神官能症；則該鑑定結果，既未認定被
告有再犯性侵害犯罪之傾向，亦無被告有精神症狀之負面記載，
則其建議被告應施以強制治療之醫學專業根據為何？何以被告有
本件性侵害之犯罪事實，即得以認定其有再實行妨害性自主犯罪
之傾向而應施以治療？該項應施以強制治療之鑑定結論，是否因
原判決僅認定被告祇是同時、同地對乙、丙二女強制猥褻一次而
有不同？原判決俱未究明，即以上開鑑定結果及被告曾同時、同
地違反乙、丙二女之意願，對彼等強制猥褻一次，即為應令入相
當處所施以治療之諭知，自有理由不備及證據調查未盡之違法。
（三）認定犯罪事實所憑之證據，並不以直接證據為限，間接證
據亦包括在內。依原判決理由說明，係以被告被訴之強制性交部
分犯罪事實，除乙女、丙女之指訴外，檢察官並未提出其他補強
證據，以證明乙女、丙女之指訴與事實相符，此外復查無其他積
極證據，足以證明被告確有被訴之強制性交犯行，乃就被告被訴
對乙女、丙女強制性交部分，撤銷第一審之科刑判決，就該部分
改判諭知被告無罪。惟依原判決理由說明，卷附行政院國軍退除
役官兵輔導委員會○○榮民醫院九十三年八月二日受理疑似性侵
害事件驗傷診斷書內有乙女處女膜於三點鐘方位有一陳舊性裂痕
之記載，則以乙女於受檢時係年僅十五歲之國中學生及上開驗傷
診斷書之記載，與乙女在偵審中就基本事實始終如一之指訴等證
據資料，相互印證，是否足以證明乙女之指訴尚非無稽？該等間
接證據能否補強乙女之指訴，而認乙女之指訴與事實相符？原判
決未予審認、說明，即逕為有利於被告之判斷，亦屬於法有違。
以上，或係檢察官及被告之上訴意旨所分別指摘，或屬本院得依
職權調查之事項，應認原判決仍有撤銷發回更審之原因。又原判
決其他部分，因起訴書認分別與上揭撤銷發回部分有裁判上一罪
關係，基於審判不可分原則，均併予發回。
據上論結，應依刑事訴訟法第三百九十七條、第四百零一條，判
決如主文。
中    華    民    國  九十九  年    二    月  二十五  日
                      最高法院刑事第七庭
                          審判長法官  林  永  茂
                                法官  蘇  振  堂
                                法官  蕭  仰  歸
                                法官  林  立  華
                                法官  許  錦  印
本件正本證明與原本無異
                                      書  記  官
中    華    民    國  九十九  年    三    月    四    日
                                                      K

司法院資訊處製作；財團法人民間司法改革基金會備份。
